【裁判字號】    92,訴,44
【裁判日期】    920521
【裁判案由】    偽造文書
【裁判全文】
臺灣板橋地方法院刑事判決                            九十二年度訴字第四四號
    公  訴  人  臺灣板橋地方法院檢察署檢察官
    被      告  乙○○
右列被告因偽造文書案件，經檢察官提起公訴（九十年度偵字第一七六七○號），本
院判決如左：
    主      文
乙○○無罪。
    理      由
一、公訴意旨略以：被告乙○○自民國（下同）八十八年十一月二日起，迄八十九年
    十一月十六日止，在甲○○○股份有限公司（以下簡稱甲○○○公司）任職保險
    業務員，居間仲介訂立保險契約，詎被告乙○○為與其他營業處作業績比賽，竟
    基於偽造文書之概括犯意，分別於如附表編號一所示之投保日期，經林賴瑞和同
    意而招攬其配偶林義樂參加甲○○○保險，詎被告乙○○竟於八十八年十二月三
    十一日，偽造林賴瑞和收受如附表編號一所示之壽險保單簽收單，而交回甲○○
    ○公司；又被告乙○○於如附表編號二所示之投保日期，經呂姿嫺（原名呂素香
    ）同意而招攬其參加甲○○○保險，詎被告乙○○竟於八十九年三月十二日，偽
    造呂姿嫺收受如附表編號二所示之壽險保單簽收單，而交回甲○○○公司；又被
    告乙○○於如附表編號三所示之投保日期，偽造要保人陳美珍簽名，而偽造如附
    表編號三所示之壽險要保書，並交回甲○○○公司，又被告乙○○經陳美珍同意
    而招攬其參加如附表編號四所示之保險契約，詎被告乙○○竟於八十九年三月十
    二日間，偽造陳美珍收受如附表編號三、編號四所示之壽險保單簽收單，而交回
    甲○○○公司；又被告乙○○於如附表編號五所示之投保日期，明知林秋蘭僅口
    頭預先同意投保，但尚未談定保險內容，即擅自利用林秋蘭已簽好姓名之空白要
    保書，自行書寫保險種類為美侖終身保險而代林秋蘭投保，並於不詳時間偽造林
    秋蘭收受如附表編號五所示之壽險保單簽收單，並交回甲○○○公司，足生損害
    於林賴瑞和、呂姿嫺、陳美珍、林秋蘭及甲○○○公司。嗣因陳美珍等人應被告
    乙○○轉至其他保險公司上班須再招攬保險之要求，而以壽險保單簽收單非本人
    親簽為理由，主張保險契約自始無效，要求甲○○○公司退費，經甲○○○公司
    查明內情後，訴請偵辦。因認被告乙○○涉犯刑法第二百十六條、第二百十條之
    行使偽造私文書罪嫌。
二、按犯罪事實應依證據認定之，無證據不得推定其犯罪事實；又不能證明被告犯罪
    者，應諭知無罪之判決；刑事訴訟法第一百五十四條、第三百零一條第一項分別
    定有明文。又犯罪事實之認定，應憑真實之證據，倘證據是否真實尚欠明確，自
    難以擬制推測之方法，為其判斷之基礎；而認定犯罪事實之證據係指足以認定被
    告確有犯罪行為之積極證據而言，該項證據自須適合於被告犯罪事實之認定，始
    得採為斷罪資料（參照最高法院五十三年臺上字第六五六號、二十九年上字第三
    一○五號判例）。且刑事訴訟上證明之資料，無論其為直接或間接證據，均須達
    於通常一般之人均不致有所懷疑，而得確信其為真實之程度，始得據為有罪之認
    定，若其關於被告是否犯罪之證明未能達此程度，而有合理懷疑之存在，致使無
    從形成有罪之確信，根據「罪證有疑，利於被告」之證據法則，即不得遽為不利
    被告之認定（參照最高法院七十六年臺上字第四九八六號判例）。其以情況證據
    （即間接證據）斷罪時，尤須基於該證據在直接關係上所可證明之他項情況事實
    ，本乎推理作用足以確證被告有罪，方為合法，不得徒憑主觀上之推想，將一般
    經驗上有利被告之其他合理情況逕予排除（參照最高法院三十二年上字第六七號
    判例）。又告訴人之告訴，係以使被告受刑事訴追為目的，是其陳述是否與事實
    相符，仍應調查其他證據以資審認（參照最高法院五十二年臺上字第一三○○號
    判例）。
三、公訴人認被告乙○○涉犯前開行使偽造私文書罪嫌，無非係以證人林賴瑞和、陳
    美珍、林秋蘭、呂姿嫺之指證，並有如附表所示之壽險要保書及壽險保單簽收單
    在卷足稽，證人林賴瑞和嗣後雖翻異前供，供稱壽險保單簽收單係渠親簽云云，
    然證人林賴瑞和於檢察官初訊時業已指證明確，復有其於九十年五月三十一日所
    為之契約撤銷聲明書附卷足稽，其嗣後翻供，顯係迴護被告之詞，不足採信為其
    論斷依據。訊據被告乙○○固坦承伊於前開時間任職於甲○○○公司，擔任保險
    業務員，居間仲介訂立保險契約，且曾向證人林賴瑞和、呂姿嫺、陳美珍、林秋
    蘭招攬如附表所示之人壽保險，惟堅決否認有被訴行使偽造文書之犯行，辯稱：
    如附表編號三所示之要保書係要保人即證人陳美珍所親簽，另如附表編號一、編
    號二、編號三、編號四、編號五所示之保單簽收單均係要保人所簽，伊並未於簽
    收單上偽造要保人之署名，至於如附表編號五所示之要保書係證人林秋蘭親自簽
    名，嗣因證人林秋蘭對繳款條件不滿意故不予承認等語。
四、經查：
（一）如附表編號三所示之壽險要保書，雖證人陳美珍於檢察官偵查中否認於要保書
      上簽名，其於本院審理中則經傳拘無著而無從訊問，然證人陳美珍於檢察官偵
      查中已承認如附表編號四所示之壽險要保書係其所親自簽名（見臺灣板橋地方
      法院檢察署〈下同〉九十年度偵字第一七六七○號卷第九頁），而比較如附表
      編號三、編號四所示之壽險要保書上之「陳美珍」之簽名，依其筆勢、形態，
      以肉眼即足認二者極為相似，復衡諸由告訴人所提出之由證人陳美珍交予告訴
      人之「契撤申請書」（見本院卷），內載：「本人陳美珍於八十八年十二月二
      十一日購買美奐增值十萬〈即如附表編號三所示者〉、寶本終身Ｂ型三十萬、
      美倫〈侖〉終身一○○萬〈即如附表編號四所示者〉，因經濟上發生困難，又
      遭先生無上班極力無保險觀念而反對。致夫妻吵架故向貴公司要求撤回此契約
      ．．．。」以觀，並未言及伊未於壽險要保書簽名一節，是被告所辯如附表編
      號三所示之壽險要保書係證人陳美珍親自簽名而非伊所偽造等語，即非無據；
      至於如附表編號三、編號四所示之保單簽收單，雖證人陳美珍於偵查中否認曾
      簽名，然於前開「契撤申請書」內亦載明：「同時保單簽收回條不是要保人簽
      而是招攬人放家裡二星期而兒子被保險人因要保人出國而『找親戚簽收』，此
      簽單無效。」，而核對該保單簽收單影本（原本依告訴人所稱業因逾保存期限
      已銷燬而無從提供）上之「陳美珍」之簽名及被告書寫之字跡，尚難認二者有
      何相似之處，亦乏原本供筆跡鑑定，是綜合上述情事，被告所辯未偽造證人陳
      美珍之保單簽收單一節亦堪採信。
（二）公訴人就如附表編號一所示之保單簽收單係何人所簽收一節，於起訴書固載稱
      被告所涉犯行於該署初訊時業據林賴瑞和「指證明確」，然證人林賴瑞和於九
      十年八月八日於檢察官偵查中（即於臺灣板橋地方法院檢察署之初訊）係證稱
      ：「（簽收單非親簽為何交被告？）因被告在逼，才請人簽名。」、「（簽單
      誰代簽？）不知道。」（見九十年度發查字第四二○號卷第四十一頁背面、第
      四十二頁正面），並非指證被告有何偽造其署名之犯行，是公訴人於此容有誤
      認；再者，證人林賴瑞和於本院審理中亦到庭結證稱：「要保書其上之林賴瑞
      和之簽名是我寫的，林義樂之簽名也是我寫的，簽收單上關於林賴瑞和的簽名
      不是我寫的。」、「乙○○有來我家拿簽收單給我簽，但是我不在家，我就叫
      小孩簽的，這麼久，我已經忘了，我自己沒有看到簽收單，乙○○有打電話跟
      我講，我在做事，沒有在家裡，『我有叫小孩子幫他簽收』。」（見本院九十
      二年一月十四日訊問筆錄），而告訴代理人於本院審理中亦認為該保單簽收單
      並非被告所偽造（見本院九十二年一月十四日訊問筆錄）；再者，經核對該保
      單簽收單影本（原本依告訴人所稱業因逾保存期限已銷燬而無從提供）上之「
      林賴瑞和」之簽名及被告書寫之字跡，尚難認二者有何相似之處，且乏原本供
      筆跡鑑定，是綜合上述情事，被告所辯未偽造證人林賴瑞和之保單簽收單一節
      實足採信。
（三）證人呂姿嫺於檢察官偵查中已證稱：「（有無簽收保單？）我有在店內看到保
      單，但不是我簽收，我也不知道店內員工有無幫我簽收，我也不知道我何時收
      到保險契約，是後來在店內找到保單，我也忘了時間。」（見九十年度偵字第
      一七六七○號卷第十九頁背面、第二十頁正面），是其本未指證被告有偽造其
      署名於保單簽收單之犯行；又證人呂姿嫺於本院審理中亦到庭結證稱：「要保
      書上的呂素香之簽名是我寫的，簽收單回執之代收人的簽名可能是管理員幫我
      收的，簽收單上呂素香的簽名我不記得是否是我簽的，事後我有看到保險契約
      書，是在信箱中看到。」（見本院九十二年一月十四日訊問筆錄）；再者，經
      核對該保單簽收單影本（原本依告訴人所稱業因逾保存期限已銷燬而無從提供
      ）上之「呂素香」之簽名及被告書寫之字跡，尚難認二者有何相似之處，且乏
      原本供筆跡鑑定；此外，復有告訴代理人於檢察官偵查中所提出之掛號郵件收
      件回執影本一紙〈內載郵寄內容：呂素香0000000000《即如附表編
      號二所示之壽險保險單》，且蓋有「呂素香」之印章〉（見九十年度發查字第
      四二○號卷第五十六頁）足資佐證，綜上所述，被告所辯未偽造證人呂姿嫺之
      保單簽收單一節洵堪採信。
（四）證人林秋蘭固否認於如附表編號五所示之保單簽收單上簽名，然經核對該保單
      簽收單影本（原本依告訴人所稱業因逾保存期限已銷燬而無從提供）上之「林
      秋蘭」之簽名及被告書寫之字跡，尚難認二者有何相似之處，且乏原本供筆跡
      鑑定，而證人林秋蘭就此簽名究係由何人所為，牽涉該人壽保險契約是否生效
      ，自與其有密切之利害關係，尚難因其指證其未於保單簽收單上簽名，即遽予
      推論必係被告所偽造；又證人林秋蘭於檢察官偵查及本院審理中均迭為證稱如
      附表編號五所示之壽險要保書上之「林秋蘭」之簽名係伊所親為，雖其指稱伊
      簽名時該要保書係空白者，惟其於本院審理中亦到庭結證：「簽要保書時我說
      一個月金額在四千元之內，當時我是在空白的要保書中簽名，『我希望乙○○
      幫我設計保單』。」（見本院九十二年一月十四日訊問筆錄），且衡情於要保
      書上簽名，足認有授權他人填載要保書內容之意思，是證人林秋蘭顯係授權被
      告填載要保書，則被告就之即屬有權製作之人，縱嗣因投保條件不合證人林秋
      蘭之期望，亦難執之即謂被告有行使偽造文書之犯行。
五、從而，被告乙○○所辯均非全然無據；是公訴人認被告涉犯前揭罪行，所為之舉
    證尚未能達通常一般之人均不致有所懷疑，而得確信其為真實之程度，而有合理
    懷疑存在，即不得遽為不利被告之認定；此外，於本院依職權得予調查之範圍內
    復查無積極證據足資認定被告有被訴之前開犯行，既不能證明被告犯罪，揆諸前
    揭說明，本院自應依法為被告無罪之諭知。
據上論斷，應依刑事訴訟法第三百零一條第一項，判決如主文。
本案經檢察官蘇揚旭到庭執行職務。
中      華      民      國      九十二      年     五     月   二十一   日
                                      臺灣板橋地方法院刑事第五庭
                                          法  官  陳  鴻  清
右正本證明與原本無異。
如不服本判決應於送達後十日內向本院提出上訴狀。
                                          書記官  林  蔚  然
中      華      民      國      九十二      年     五     月   二十六   日
附表：
┌──┬─────┬────┬────┬────┬──────┬────┐
│編號│保單號碼  │投保日期│被保險人│ 要保人 │保單簽收日期│備    註│
├──┼─────┼────┼────┼────┼──────┼────┤
│ 一 │0000000000│88.10.20│林義樂  │林賴瑞和│88.12.31    │        │
│    │0000000000│        │        │        │            │        │
├──┼─────┼────┼────┼────┼──────┼────┤
│ 二 │0000000000│88.12.02│呂素香  │呂素香  │89.03.12    │        │
├──┼─────┼────┼────┼────┼──────┼────┤
│ 三 │0000000000│88.12.20│胡煒林  │陳美珍  │89.03.12    │        │
├──┼─────┼────┼────┼────┼──────┼────┤
│ 四 │0000000000│88.12.20│胡煒林  │陳美珍  │89.03.12    │        │
│    │0000000000│        │        │        │            │        │
├──┼─────┼────┼────┼────┼──────┼────┤
│ 五 │0000000000│88.12.20│林秋蘭  │林秋蘭  │不詳日期    │        │
└──┴─────┴────┴────┴────┴──────┴────┘


司法院資訊處製作；財團法人民間司法改革基金會備份。
